# **CARGA Y DESCRIPCIÓN DE LOS DATOS**


## **Carga de los datos**

Inicialmente se carga la base de datos que contiene la variable a estudiar.A continuación se muestra una breve visualización de la data.

```{r echo=TRUE, message=FALSE, warning=FALSE}
data <- read.csv(file = "Datos.csv", header = TRUE, sep = ",", fill = TRUE)
```

```{r echo=TRUE, message=FALSE, warning=FALSE}
library(dplyr)
library(ggplot2)
library(forecast)
library(zoo)
library(grid)
library(plotly)
```

```{r}
glimpse(data)
```


## **Descripción de la base de datos**

Como se puede observar en la anterior tabla, el dataset se compone de 7 variables y 832 registros.Todas las variables  identificadas como tipo caracter. 

A continuación se define una tabla la cual indica el tipo de adecuado de cada una de las variables:

```{r echo=TRUE, message=FALSE, warning=FALSE}
Resumen_variables<-data.frame(
  Variable= c("Mes","IPC","DTF","usura E.A.","usura M.V.","usura DTF","usura IPC"),
  Tipo_variable= c("Fecha","Numerica","Numerica","Numerica","Numerica","Numerica","Numerica")
  )
print(Resumen_variables)
```

## **Pre-procesamiento de datos**

Después del cargue y análisis descriptivo de la información, se identificó que los tipos de datos estaban incorrectos, pues eran de tipo caracter y se esperaba que fueran tipo fecha y numérico. Adicionalmente, se observan otras variables que no se van a utilizar durante el desarrollo de este proyecto, por consiguiente se procede a eliminarlas a traves del siguiente codigo:

```{r echo=TRUE, message=FALSE, warning=FALSE}
data <- data[ , -c(3:7)]
```

También se observo que las variables tenian un nombre inadecuado, por lo tanto, se procede a renombrar las variables.

```{r echo=TRUE, message=FALSE, warning=FALSE}
colnames(data)<-c("Tiempo","IPC")
```

Posteriormente, se hace preprocesamiento de las variables, para poder convertir la data en serie de tiempo. Los cambios que se le aplicaron a los  datos fueron:

-Se convierte la variable Tiempo a formato Fecha.
-Se elimina el caracter % de la variable IPC.
-Se cambia la "," por "." como separador de decimales.
-Se convierte la variable IPC a tipo numérica.
-Se eliminan datos faltantes en ambas variables.

```{r echo=TRUE, message=FALSE, warning=FALSE}
# Convertir la columna "Tiempo" a formato de fecha
data$Tiempo <- as.Date(data$Tiempo, format = "%d/%m/%Y")

# Remover el símbolo de porcentaje y reemplazar comas por puntos
data$IPC <- gsub("%", "", data$IPC)  # Eliminar '%'
data$IPC <- gsub(",", ".", data$IPC) # Reemplazar ',' por '.'

# Convertir a numérico y dividir entre 100 para obtener el valor decimal
data$IPC <- as.numeric(data$IPC) / 100

# eliminar faltantes
data <- data[!is.na(data$Tiempo) & !is.na(data$IPC), ] 
```

Después, se convierte la data en tipo serie de tiempo mediante la funcion ts. A continuación, se puede ver como los datos quedaron organizados en una matriz donde las filas son años y las columnas meses y el dato correspondiente se encuentra en el cruce de ambas.

```{r echo=FALSE, message=FALSE, warning=FALSE}
min_Tiempo <- min(data$Tiempo, na.rm = TRUE) #encontrar el minimo de la variable mes
#convertir los datos en serie de tiempo
Indice_ts <- ts(data$IPC, start = c(as.numeric(format(min_Tiempo, "%Y")), as.numeric(format(min_Tiempo, "%m"))), frequency = 12)
print(Indice_ts) # imprimir datos
```

Luego de convertir los datos en serie de tiempo se realiza su descomposición para identificar los componenentes principales de la serie como la tendencia, estacionalidad y componente aleatorio (Residuos).

```{r echo=FALSE, message=FALSE, warning=FALSE}
# Descomponer la serie
  descomposicion <- decompose(Indice_ts)
```
